臺灣彰化地方法院民事判決　八十九年度訴字第九九四號
　　原　　　告　　辛○○
　　被　　　告　　卯○○
　　　　　　　　　申○○
　　　　　　　　　庚○○
　　　　　　　　　己○○
　　　　　　　　　丙○○
　　　　　　　　　乙○○
　　　　　　　　　丁○○
　　　　　　　　　戊○○
　　法定代理人　　甲○○
　　被　　　告　　午○○
　　　　　　　　　壬○
　　　　　　　　　未○○
　　　　　　　　　戌○○
　　　　　　　　　巳○○
　　　　　　　　　寅○○
　　　　　　　　　癸○○
　　　　　　　　　酉○○
　　　　　　　　　丑○○
　　　　　　　　　子○○
右當事人間請求分割共有物事件，本院判決如左：
    主      文
被告壬○、未○○、戌○○、巳○○、寅○○應就渠等被繼承人劉春長所遺如附表編
號壹、貳所示兩筆土地之應有部分四十八分之一辦理繼承登記。
被告癸○○、酉○○、丑○○、子○○應就渠等被繼承人劉信雄所遺如附表編號壹、
貳所示兩筆土地之應有部分四十八分之一辦理繼承登記。
兩造共有如附表壹、貳所示二筆土地合併分割如附圖所示，即編號Ａ部分面積０．０
二九六二七公頃土地分歸被告戊○○取得，編號Ｂ部分面積０‧００七六五三公頃、
編號Ｃ部分面積０‧００二四０三公頃土地分歸被告庚○○取得，編號Ｄ部分面積０
‧０一００五六公頃土地分歸被告丁○○取得，編號Ｅ部分面積０．０一００五六公
頃土地分歸被告己○○取得，編號Ｆ部分面積０．０一００五六公頃土地分歸原告取
得，編號Ｇ部分面積０．０一００五六公頃土地分歸被告丙○○取得，編號Ｈ部分面
積０．００六四一四公頃、編號Ｉ部分面積０‧００三六四二公頃土地分歸被告乙○○取得，編號Ｊ部分面積０．００三八三０公頃土地分歸被告辰○○取得，編號Ｋ部
分面積０．００五三六三公頃土地分歸申○○取得，編號Ｌ部分面積０．００四五九
六公頃土地分歸被告午○○取得，編號Ｍ部分面積０．００二二九八公頃土地分歸被
告卯○○取得，編號Ｎ部分面積０．００二二九八公頃土地分歸被告癸○○、酉○○
、丑○○、子○○共同取得，並按渠等應繼分之比例保持公同共有，編號Ｏ部分面積
０．００二二九八公頃土地分歸被告壬○、未○○、戌○○、巳○○、寅○○共同取
得，並按渠等應繼分之比例保持公同共有，編號Ｐ部分面積０．０二一一一四公頃土
地分歸兩造共同取得，並按渠等或渠等被繼承人原有部分之比例保持共有。
訴訟費用由兩造依附表所示之比例負擔。
    事      實
甲、原告方面：
  一、聲明：如主文所示。
  二、陳述：
    (一)如附表編號壹所示坐落彰化縣溪湖鎮○○段八六七地號、地目建、面積０‧０
      七０四公頃土地、編號貳所示同段八六八、地目田、面積０‧０六一０公頃土
      地（以下簡稱系爭二筆土地）皆為被告卯○○、申○○、庚○○、己○○、丙○○、乙○○、丁○○、戊○○、辰○○、午○○，及原告與原共有人劉春長
      、劉信雄等人所共有，各共有人之應有部分詳如附表所示。
    (二)原共有人劉春長、劉信雄已於起訴前死亡，被告壬○、未○○、巳○○、寅○○等人，及被告癸○○、酉○○、丑○○、子○○等人分別為其繼承人，均未
      辦理繼承登記，渠等既分別為劉春長、劉信雄之繼承人，自應分別就原共有人
      劉春長、劉信雄所遺系爭二筆土地之應有部分各四十八分之一辦理繼承登記。
    (三)系爭二筆土地均為兩造所共有，兩造間就上開共有土地不能協議分割，又無因
      物之使用目的不能分割，或契約訂有不分割期限。又系爭二筆土地均屬同一地
      段、地界相連，其地目雖分別編為建、田，但其使用分區及性質相同，即均為
      溪湖都市計劃工業區，依地籍測量實施規則第二百二十四條規定，可合併申請
      複丈，則應可申請合併分割，以增進土地利用價值。
    (四)系爭二筆土地現共有人所有之建物，除被告戊○○外，其餘建物均不保留，茲
      為各共有人所分得之土地均有毗鄰聯外道路可資通行，爰徵得全體共有人之同
      意，在該土地中央預留東北西南方向寬四公尺之私設道路，將來供共有人通行
      ，爰提出如附圖所示方案。
  三、證據：提出土地登記謄本四件、繼承系統表三件、戶籍謄本二十九件、戶籍登
      記除戶簿謄本一件、日據時期戶口調查簿謄本一件、戶籍登記簿謄本二件、彰
      化縣溪湖鎮公所簡便行文表一件、地籍測量實施規則條文抽印資料一件、同意
      書影本一件為證，並聲請履勘現場及測量。
乙、被告方面：
（甲）被告丁○○部分：
  一、聲明：請求為適當判決。
  二、陳述：原告與被告丁○○、己○○、丙○○、乙○○等人要分在一起，至於系
      爭土地上三合院部分不保留，住家及工廠部分則要保留。
（乙）被告戊○○部分：
  一、聲明：同意按原告所提方案分割。
  二、陳述：被告所有之建物要保留，其他沒有意見。
（丙）被告卯○○、申○○、庚○○、己○○、丙○○、乙○○、辰○○、午○○、
      壬○、未○○、劉淑娟、巳○○、寅○○、癸○○、酉○○、丑○○、子○○
      部分：
      未於言詞辯論期日到場，亦未提出任何書狀作何聲明或陳述。
丙、本院依聲請履勘現場，並囑託彰化縣溪湖地政事務所派員至現場測量，分別製有
    勘驗筆錄及土地複丈成果圖附卷。
    理      由
一、本件被告經合法通知，均未於最後言詞辯論期日到場，核無民事訴訟法第三百八
    十六條所列各款情形，爰依原告之聲請，由其一造辯論而為判決。
二、本件原告主張系爭二筆土地皆為被告卯○○、申○○、庚○○、己○○、丙○○
    、乙○○、丁○○、戊○○、辰○○、午○○，及原告與原共有人劉春長、劉信
    雄等人所共有，各共有人之應有部分詳如附表所示；惟原共有人劉春長、劉信雄
    已於起訴前死亡，被告壬○、未○○、巳○○、寅○○等人，及被告癸○○、酉
    ○○、丑○○、子○○等人分別為其繼承人，均未辦理繼承登記；又系爭二筆土
    地均無分割協議，亦無不能分割之原因等情，業據原告提出土地登記謄本、繼承
    系統表、戶籍謄本等件為證，核屬相符，且為被告劉文雄等人所不爭執，自堪信
    原告此部分之主張為真實
三、按各共有人，得隨時請求分割共有物。又共有物分割之方法，不能協議決定者，
    法院得因任何共有人之聲請，命以原物分配於各共有人，民法第八百二十三條第
    一項、第八百二十四條第二項分別定有明文。又數共有物，依其性質及其共有人
    與應有部分均相同，並經共有人全體同意者，非不得予以合併分割，以增加經濟
    效益，最高法院八十五年度台上字第二九五九號判決可資參照。
四、經查，系爭二筆土地之共有人與應有部分均相同，且其使用分區及性質均為溪湖
    都市計劃工業區，有原告提出土地登記謄本、彰化縣溪湖鎮公所簡便行文表等件
    附卷足憑，是系爭二筆土地中如附表編號二所示田地，顯非農業發展條例規定之
    耕地，而無耕地分割執行要點之適用。又查，兩造均同意合併分割，亦據原告提
    出同意書影本為憑，並據被告戊○○到庭陳明在卷。從而，原告本於共有人之分
    割請求權，訴請被告壬○、未○○、戌○○、巳○○、寅○○等人，及被告癸○○、酉○○、丑○○、子○○等人，應分別就就渠等被繼承人劉春長、劉信雄所
    遺系爭二筆土地之應有部分各四十八分之一辦理繼承登記，並訴請准予原物合併
    分割，揆諸前開說明，核無不合，應予准許。
五、另查，系爭二筆土地呈東北西南方向較寬之長方形，其上分別有被告戊○○、丁○○、酉○○及原共有人劉信雄等人之磚造或鐵皮造建物，聯外道路則位於東北
    側之後溪巷等情，業據本院會同彰化縣溪湖地政事務所測量人員履勘現場屬實，
    並分別製有勘驗筆錄、土地複丈成果圖附卷可稽。經核原告所提如附圖所示之方
    案，共有人個別取得之部分均面臨後溪巷或私設四公尺道路，出入無礙，除被告
    庚○○取得編號Ｂ部分土地呈三角形，將來擬出賣予毗鄰之同段八五三─五地號
    建地所有人合併使用外，其餘共有人各別取得之土地均相當方整，有助於日後作
    更有效之利用，又該方案已兼顧多數共有人分管位置，凡此已符合公平適當原則
    ，堪足採取，爰依兩造或渠等繼承人原應有部分，判決分割如主文第三項所示。
六、本件係因分割共有物而涉訟，被告之行為可認按當時之訴訟程度為伸張或防禦權
    利所必要，故由勝訴之原告亦負擔一部分訴訟費用，併此敘明。
據上論結，原告之訴為有理由，依民事訴訟法第三百八十五條第一項前段、第七十八
條、第八十一條第二款、第八十五條第一項但書，判決如主文。
中　　　華　　　民　　　國　　九十一　　年　　  一 　　月　　　十七 　　日
                                  臺灣彰化地方法院民事第二庭
~B法　　　官　陳正禧
右正本係照原本作成。
如對本判決提起上訴，應於收受本判決後二十日內向本院提起上訴狀。
~B法　　　官　鄭秀鑾
中　　　華　　　民　　　國　　九十一　　年　　  一 　　月　　　二十一　　日
附表：
┌──┬─────┬──┬────────┬──────────────┐
│編號│坐落      │地目│面積（公頃）    │所有人（或原共有人）及應有部│
│    │          │    │                │分之比例、訴訟費用負擔之方式│
├──┼─────┼──┼────────┼──────────────┤
│壹  │彰化縣溪湖│建  │0.0704          │劉春長1/48、劉信雄1/48、劉信│
│    │鎮○○段86│    │                │忠1/48、申○○7/144、庚○○3│
│    │7地號     │    │                │22/2880、己○○322/2880、張 │
│    │          │    │                │貴菜322/2880、丙○○322/2880│
│    │          │    │                │、乙○○322/2880、丁○○322/│
│    │          │    │                │2880、戊○○68/480、辰○○5/│
│    │          │    │                │144、午○○2/48 、除劉春長及│
│    │          │    │                │劉信雄之繼承人係連帶負擔外，│
│    │          │    │                │其餘共有人均單獨負擔　      │
├──┼─────┼──┼────────┼──────────────┤
│貳　│同右段868 │田  │0.0610          │同右                        │
│    │地號      │    │                │                            │
└──┴─────┴──┴────────┴──────────────┘
